【裁判字號】    98,交聲,1816
【裁判日期】    980731
【裁判案由】    交管條例聲異
【裁判全文】
臺灣板橋地方法院交通事件裁定        98年度交聲字第1816號
原處分機關  交通部公路總局臺北區監理所蘆洲監理站
異  議  人
即受處分人  甲○○
                    樓
上列受處分人因違反道路交通管理處罰條例案件，對於交通部公
路總局臺北區監理所蘆洲監理站於中華民國98年5 月26日以該站
北監蘆字第裁46-DB0000000號所為之違反道路交通管理事件裁決
書（原舉發通知單單號：桃警局交字第DB0000000 號），聲明異
議，本院裁定如下：
    主  文
異議駁回。
    理  由
一、異議人即受處分人聲明異議意旨略以：
  (一)桃園縣政府警察局（舉發機關）以異議人所有之車牌號碼TZ
    5-710 號輕型機車（下稱系爭機車），經該局交通大隊員警
    依科學採證儀器採得系爭機車於民國97年9 月18日上午11時
    51分，有在桃園市○○路26號前劃設有黃色實線之禁止停車
    線之道路上（下稱系爭違規地點）停車之違規行為之採證照
    片（下稱系爭採證照片），而由舉發機關於98年9 月24日，
    以違規事實為「在黃線處停車」、「舉發違反法條」為道路
    交通管理處罰條例第56條第1 項第4 款、「應到案日期」為
    97 年10 月17日，填製該局桃警局交字第DB0000000 號舉發
    違反道路交通管理事件通知單（下稱系爭舉發通知單）逕行
    舉發，並於同年月25日將系爭舉發通知單檢附系爭採證照片
    交付郵政機關按系爭機車之車籍地址即異議人之戶籍地址臺
    北縣五股鄉○○路貿商巷3 弄10號12樓掛號郵寄系爭舉發通
    知單，經郵政機關於同年月30日為寄存送達（下稱系爭舉發
    通知單寄存送達）並取得送達回證（下稱系爭舉發通知單送
    達回證）後，由交通部交通部公路總局臺北區監理所蘆洲監
    理站（下稱原處分機關），於98年5 月26日以該站北監蘆字
    第裁46-DB0000000號違反道路交通管理事件裁決書（系爭裁
    決書），以「在設有禁止停車標線之處所停車」之舉發違規
    事實，依同條款規定，裁處罰鍰新臺幣（下同）1,200 元，
    並依異議人上開戶籍地址掛號郵寄，於98年6 月1 日由異議
    人本人簽收並取得送達回證（下稱系爭裁決書送達回證）。
  (二)舉發機關雖以系爭舉發通知單為舉發並經原處分機關以系爭
    裁決書為裁決，惟本件之舉發與裁決程序有下列不合法之事
    由存在，爰聲請撤銷系爭裁決書云云：
  1.本件異議人未曾收受系爭舉發通知單，而異議人戶籍地址係
    集合式住宅，均有管理人員負責收受郵件，自無可能發生系
    爭舉發通知單寄存送達之情形，是舉發機關除應舉證明系爭
    舉發通知單寄存送達係符合行政程序法第74條規定之形式要
    件外，縱該寄存送達係符合該法規定要件，因異議人戶籍地
    有管理人員收信，是該寄存送達並不合法。
  2.依臺灣高等法院花蓮分院96年度交抗字第15裁定所示之「原
    處分機關雖將裁決書送達相對人，惟上開舉發通知單既未經
    合法送達，則相對人顯無從自動繳納罰鍰或到案聽候裁決，
    原處分機關逕行裁決之期間亦無從起算，自不得以裁決書已
    合法送達為由，即認原處分機關裁決合法。又縱認抗告意旨
    所稱前開通知單未合法送達之瑕疵，業經其後裁決書之送達
    而補正為可採，惟裁決書之送達已逾道路交通管理處罰條例
    第90條第1 項『自行為成立之日起，逾3 個月不得舉發』之
    規定。從而，原裁定撤銷抗告人之裁罰，諭知相對人不罰，
    核無違誤，抗告人仍執陳詞提起抗告，指摘原裁定之撤銷不
    當，為無理由，應予駁回。」裁定意旨，本件因系爭舉發通
    知單係未合法送達，而異議人收受系爭裁決書距本件違規行
    為已逾三個月，是本件時效已經消滅。
  3.縱認系爭舉發通知單係合法送達異議人，惟本件系爭機車係
    停放在黃實線標線以內之該標線與右方人行道之間之道路與
    路邊水溝蓋之銜接處上，依系爭機車係輕型機車，是不法程
    度除屬輕微外，裁決機關依道路交通管理事件統一裁罰基準
    及處理細則以「到案與否」作為裁罰基準，係明顯牴觸行政
    罰法第18條第1 項之規定，是本件裁處異議人最高額罰鍰，
    亦屬裁量權之濫用。
二、按「汽車駕駛人停車時，有下列情形之一者，處新臺幣六百
    元以上一千二百元以下罰鍰：一、…。四、在設有禁止停車
    標誌、標線之處所停車。五、…。」、「第一項情形，交通
    勤務警察、依法令執行交通稽查任務人員或交通助理人員，
    應責令汽車駕駛人將車移置適當處所；如汽車駕駛人不予移
    置或不在車內時，得由該交通勤務警察、依法令執行交通稽
    查任務人員或交通助理人員為之。」，道路交通管理處罰條
    例第56條第1 項第4 款、第3 項分別定有明文；復按「禁止
    停車線，用以指示禁止停車路段，以劃設於道路緣石正面及
    頂面為原則，無緣石之道路得標繪於路面上，距路面邊緣以
    三０公分為度。」、「本標線為黃實線，線寬除設於緣石正
    面者以緣石高度為準外，其餘皆為一０公分。」、「本標線
    禁止時間為每日上午七時至晚間八時，如有延長或縮短之必
    要時，應以標誌及附牌標示之。」，道路交通標誌標線號誌
    設置規則第168 條第1 項、第2 項、第4 項亦有明文規定；
    另依違反道路交通管理事件統一裁罰基準及處理細則第2 條
    第2 項規定附件「附件違反道路交通管理事件統一裁罰基準
    表」規定，就「違反事件」為「在設有禁止停車標誌、標線
    之處所停車」之違反道路交通管理處罰條例第56條第1 項第
    4 款之行為，「違規車種」為「機器腳踏車」，在「逾越應
    到案期限六十日以上，繳納罰鍰或逕行裁決處罰者」，依「
    統一裁罰基準」為罰鍰「新臺幣1,200 元」，「備註欄」並
    註明「交通勤務警察、依法令執行交通稽查任務人員或交通
    助理人員，應責令汽車駕駛人將車移置適當處所；如汽車駕
    駛人不予移置或不在車內時，得由該交通勤務警察、依法令
    執行交通稽查任務人員或交通助理人員為之，或使用民間拖
    吊車拖離之，並收取移置費。」。
三、本件異議人其系爭機車有系爭採證照片所示之違規行為，有
    系爭採證照片一幀在卷可稽，而就系爭舉發通知單、系爭裁
    決書之送達證明亦有系爭舉發通知單送達回證、系爭裁決書
    送達回證各一份在卷可稽，固以堪認本件異議人確有該違規
    行為，惟異議人仍以前詞為異議，經查：
  (一)按「送達，於應受送達人之住居所、事務所或營業所為之。
    」、「於應送達處所不獲會晤應受送達人時，得將文書付與
    有辨別事理能力之同居人、受雇人或應送達處所之接收郵件
    人員。」（註：即所謂之「補充送達」）、「應受送達人或
    其同居人、受雇人、接收郵件人員無正當理由拒絕收領文書
    時，得將文書留置於應送達處所，以為送達。」（註：即所
    謂之「留置送達」）、「送達，不能依前二條規定為之者，
    得將文書寄存送達地之地方自治或警察機關，並作送達通知
    書兩份，一份黏貼於應受送達人住居所、事務所、營業所或
    其就業處所門首，另一份交由鄰居轉交或置於該送達處所信
    箱或其他適當位置，以為送達。」、「前項情形，由郵政機
    關為送達者，得將文書寄存於送達地之郵政機關。」（註：
    即所謂之「寄存送達」），行政程序法第72條第1 項前段、
    第73條第1 項、第3 項、第74條第1 項、第2 項分別定有明
    文。
  (二)本件異議人雖以其戶籍地址僱有管理人員，卻未曾自管理人
    員處收受系爭舉發通知單，認系爭舉發通知單未合法送達云
    云為其異議理由，惟本件經本院檢附系爭舉發通知單送達回
    證、系爭裁決書送達回證函詢為本件送達之中華郵政股份有
    限公司五股郵局詢問本件系爭舉發通知單何以為寄存送達，
    經該局於98年7 月27日函復以「1.查該大樓收發前都不收取
    行政訴訟文書文件。2.始於98年才答應領取訴訟文書，故二
    件，1.為寄存2.為暫放守衛再轉收件人簽收」等情，有該局
    98年7 月27日函在卷可稽，是本件系爭舉發通知單因郵政機
    關投遞人員因異議人戶籍地址之管理人員拒絕收受而改以寄
    存送達之方式為送達，是系爭舉發通知單無法為補充送達之
    事由，既係可歸責於異議人雇用之管理人員，則本件系爭舉
    發通知單改以寄存送達方式為之，自難認有何送達不合法之
    情形，是異議人關於本件系爭舉發通知單未合法送達之異議
    理由，均難認可採。
  (三)異議人雖以系爭機車停車之方式並未阻礙交通云云為異議理
    由，惟按「停車時應依車輛順行方向緊靠道路右側，但單行
    道應緊靠路邊停車。其右側前後輪胎外側距離緣石或路面邊
    緣不得逾四十公分，在單行道左側停車時，比照辦理。」，
    道路交通安全規則第112 條第2 項定有明文，是異議人在未
    劃設有禁止停車或禁止臨時停車線之道路為停車時，本即應
    依此方式為停車始為適法，自難以此停車方式即認其在劃設
    有禁止停車標線處所停車非屬違規，是異議人就此所辯亦屬
    無據。
  (四)至於，異議人雖以本件舉發時效已經完成云云，並舉臺灣高
    等法院花蓮分院96年度交抗字第15裁定之裁定意旨為異議理
    由，惟以，本件除系爭舉發通知單係已經合法送達異議人而
    無該裁定所示之情形外，關於道路交通處罰條例第90條之舉
    發消滅時效之規定，臺灣高等法院另有以「按違反道路交通
    管理事件統一裁罰基準及處理細則第11條第1 項固規定：『
    行為人有本條例之情形者，應填製舉發違反道路交通管理事
    件通知單（以下簡稱通知單），並於被通知人欄予以勾記，
    其通知聯依下列規定辦理：……四、逕行舉發者，應按已查
    明之資料填註車牌號碼、車輛種類、車主姓名及地址，並於
    通知單上方空白處加註逕行舉發之文字後，由舉發機關送達
    被通知人』。然觀諸道路交通管理處罰條例第90條第1 項對
    於違反該條例之行為，自行為成立之日起；行為有連續或繼
    續之狀態者，自行為終了之日起，逾三個月不得舉發之規定
    ，其立法目的，係在避免法律關係遲不確定致生法秩序不安
    定之結果，並同時保障人民權益。可見該條項所指『逾三個
    月不得舉發』之規定，不過係為促使各處罰機關儘速處理，
    以免造成案件久懸不決，而無法達成交通管理之目的。何況
    ，舉發行為性質上本係行政處分，而行政處分的成立要件與
    生效要件有別，在具備成立要件之後，其本身雖能有效成立
    ，惟尚須具備生效要件，始能對外發生效力。而上開『送達
    』之要件，衡以最高行政法院68年度判字第838 號裁判意旨
    所指『公法上有特定相對人之意思表示或意思通知，除法律
    有特別規定者外，在非對話為之者，應以達到相對人時生效
    ，所謂達到，乃在使相對人居於可瞭解之狀態為已足，此在
    法理上應為當然之解釋』等語，益見上開違反道路交通管理
    事件統一裁罰基準及處理細則第11條第1 項所謂舉發通知單
    由舉發機關送達被通知人，不過係舉發行為之生效要件；是
    該送達縱有瑕疵，衡諸法理，亦不影響舉發行為已然成立之
    事實。此外，上開道路交通管理處罰條例第90條第1 項所指
    逾『三個月』不得舉發，並非以『自行為成立日起至「收到
    」舉發通知單止』為計算之方式，對於違規人未依規定變更
    地址致無法送達之違反道路交通管理事件者，則係以原製單
    付郵日期為完成舉發之日期，此亦有交通部86年6 月13日交
    路字第030342號、86年9 月8 日交路字第006274號函可
    資參照。否則不啻鼓勵受處分人得以拒絕收受送達等不正手
    法，拖延『舉發』時日，達到逃避法律制裁之目的，此寧為
    立法之原意？綜上，可知道路交通管理處罰條例第90條第1
    項所指『逾三個月不得舉發』之規定，乃對於舉發行為之成
    立要件所設之限制，至於送達是否合法之判斷，因屬舉發行
    為之生效要件，自不在該條之限制內，縱送達有不合法之情
    事，所涉者不過係救濟期間起算時點之問題，尚與舉發行為
    本身是否已經成立無涉。」之依該條立法意旨及法規體系所
    作成之裁示意旨裁定在案（參見臺灣高等法院98年度交抗字
    第73 1、732 、733 號交通事件裁定），是異議人以本件舉
    發時效已經完成為異議理由云云，自難認可採。
  (五)末以，異議人雖以原處分機關依違反道路交通管理事件統一
    裁罰基準、違反道路交通管理事件統一裁罰基準表按到案期
    限裁處最高罰為裁量濫用云云為其異議理由，惟按「為加強
    道路交通管理，維護交通秩序，確保道路交通安全，道路交
    通管理處罰條例對違反該條例之行為定有各項行政罰。同條
    例第九條第一項規定應受罰鍰處罰之行為人接獲違反道路交
    通管理事件通知單後，得於十五日內逕依各該條款罰鍰最低
    額，自動繳納結案。依同條例第九十二條授權訂定之違反道
    路交通管理事件統一裁罰標準及處理細則第四十一條第一項
    及第四十八條第一項僅係就上開意旨為具體細節之規定，並
    未逾越母法之授權，與法律保留原則亦無違背，就此部分與
    本院釋字第四二三號解釋所涉聲請事件尚屬有間。至上開細
    則第四十一條第二項規定，行為人逾指定應到案日期後到案
    ，另同細則第四十四條第一項規定，違反道路交通管理事件
    行為人未依規定自動繳納罰鍰，或未依規定到案聽候裁決者
    ，處罰機關即一律依標準表規定之金額處以罰鍰，此屬法律
    授權主管機關就裁罰事宜所訂定之裁量基準，其罰鍰之額度
    並未逾越法律明定得裁罰之上限，且寓有避免各行政機關於
    相同事件恣意為不同裁罰之功能，亦非法所不許。上開細則
    ，於憲法保障人民財產權之意旨並無牴觸。至行為人對主管
    機關之裁罰不服，法院就其聲明異議案件，如認原裁決有違
    法或不當之情事，縱行為人有未依指定到案日期或委託他人
    到案者，仍得為變更處罰之裁判，乃屬當然。」，司法院釋
    字第511 號解釋釋示明確，是異議人就此部分之異議理由顯
    與上開解釋意旨不符，其異議理由自屬無據。
四、綜上所述，原處分機關以異議人之系爭機車於上開時地有道
    路交通管理處罰條例第56條第1 項第4 款款規定之違規事由
    存在，依違反道路交通管理事件統一裁罰基準表裁處如上開
    處罰，並無違誤，本件異議為無理由，應予駁回。
據上論斷，應依道路交通管理處罰條例第87條第2 項，道路交通
案件處理辦法第19條，裁定如主文。
中    華    民    國    98    年    7     月    31    日
                    交通法庭  法  官  陳世旻
以上正本證明與原本無異
如不服本裁定應於送達後5日內向本院提出抗告狀
                              書記官  洪紹甄
中    華    民    國    98    年    8     月    5     日


司法院資訊處製作；財團法人民間司法改革基金會備份。
